---
title: "PIB, tendencia e inflación"
subtitle: "Econometría I — Universidad de Montevideo"
author: "Tu nombre"
date: today
format:
  html:
    toc: true
    toc-location: left
    toc-depth: 2
    number-sections: true
    theme: cosmo
    code-fold: false
    code-tools: true
    fig-width: 8
    fig-height: 4.5
    embed-resources: true
lang: es
execute:
  warning: false
  message: false
---

# Introducción

Este documento muestra un análisis didáctico de la serie de PIB de Uruguay:
visualización, estimación de tendencias y descomposición en componente
tendencial y cíclico-irregular.

# Carga de datos

```{r}
#| label: setup
library(readxl)
library(dplyr)
library(ggplot2)
library(here)

df <- read_excel(here("data", "series.xlsx")) |>
  mutate(año = as.numeric(año))

glimpse(df)
```

# Visualización del PIB

Serie original del PIB a precios constantes:

```{r}
#| label: fig-pib-cte
#| fig-cap: "PIB a precios constantes (serie original)"
ggplot(df, aes(x = año, y = pibcte)) +
  geom_line(linewidth = 1) +
  labs(title = "PIB a precios constantes",
       x = "Año", y = "PIB real") +
  theme_minimal(base_size = 13)
```

# Cambio de unidades

Pasamos las series a **miles de millones** para que los ejes sean más
legibles, y renombramos las variables.

```{r}
df <- df |>
  mutate(
    pibcte_mm  = pibcte  / 1e9,
    pibcorr_mm = pibcorr / 1e9
  ) |>
  rename(
    PIBcte    = pibcte_mm,
    PIBcorr   = pibcorr_mm,
    inflacion = inf,
    desempleo = desemp
  )
```

```{r}
#| label: fig-pib-corr
#| fig-cap: "PIB a precios corrientes (miles de millones)"
ggplot(df, aes(x = año, y = PIBcorr)) +
  geom_line(linewidth = 0.5) +
  labs(title = "PIB a precios corrientes",
       x = "Año", y = "PIB (miles de millones)") +
  theme_minimal(base_size = 13)
```

# Tendencia temporal

Creamos una variable de tiempo $t = \text{año} - 1960$ y estimamos
$\text{PIB}_t = \beta_0 + \beta_1 t + u_t$.

## Muestra completa

```{r}
df <- df |> mutate(t = año - 1960)

reg_tend <- lm(PIBcte ~ t, data = df)
summary(reg_tend)
```

## Submuestra desde 1982

```{r}
df_82 <- df |>
  mutate(t2 = año - 1982) |>
  filter(año >= 1982)

reg_tend2 <- lm(PIBcte ~ t2, data = df_82)
summary(reg_tend2)
```

# Regresión PIB ~ año

```{r}
reg_pib <- lm(PIBcte ~ año, data = df)
summary(reg_pib)

df$pib_trend <- predict(reg_pib)
```

```{r}
#| label: fig-tendencia
#| fig-cap: "PIB observado y tendencia lineal estimada"
ggplot(df, aes(x = año)) +
  geom_line(aes(y = PIBcte), linewidth = 0.5) +
  geom_line(aes(y = pib_trend),
            linetype = "dashed", linewidth = 0.5) +
  labs(title = "PIB y tendencia lineal",
       x = "Año", y = "PIB (miles de millones)") +
  theme_minimal(base_size = 13)
```

# Regresiones con inflación

## Inflación sola

```{r}
reg_inf1 <- lm(PIBcte ~ inflacion, data = df)
summary(reg_inf1)
```

## Inflación controlando por tendencia

```{r}
reg_inf2 <- lm(PIBcte ~ inflacion + año, data = df)
summary(reg_inf2)
```

## Modelo log-lineal (desde 1983)

```{r}
df_log <- df |>
  mutate(logPIBcorr = log(PIBcorr)) |>
  filter(año >= 1983)

reg_log <- lm(logPIBcorr ~ inflacion + año, data = df_log)
summary(reg_log)
```

# Tendencia lineal vs cuadrática

Comparamos un ajuste lineal con uno cuadrático del PIB corriente,
desde 1980.

```{r}
df_80 <- df |>
  filter(año >= 1980) |>
  mutate(año2 = año^2)

reg_lineal_80 <- lm(PIBcorr ~ año, data = df_80)
reg_cuad_80   <- lm(PIBcorr ~ año + año2, data = df_80)

summary(reg_lineal_80)
summary(reg_cuad_80)
```

```{r}
df_80 <- df_80 |>
  mutate(
    Tendencia_lineal  = predict(reg_lineal_80),
    Tendencia_orden_2 = predict(reg_cuad_80)
  )
```

```{r}
#| label: fig-cuadratica
#| fig-cap: "PIB corriente: ajuste lineal vs cuadrático"
ggplot(df_80, aes(x = año)) +
  geom_line(aes(y = PIBcorr, color = "PBI"),
            linewidth = 0.5, linetype = "dashed") +
  geom_line(aes(y = Tendencia_lineal, color = "Tendencia lineal"),
            linewidth = 0.5) +
  geom_line(aes(y = Tendencia_orden_2, color = "Tendencia orden 2"),
            linewidth = 0.5) +
  labs(title = "PIB precios corrientes",
       x = "Año", y = "PIB (miles de millones)", color = "") +
  scale_color_manual(values = c(
    "PBI" = "steelblue",
    "Tendencia lineal" = "indianred4",
    "Tendencia orden 2" = "#698B69"
  )) +
  theme_minimal(base_size = 13) +
  theme(legend.position = "bottom",
        plot.title = element_text(face = "bold"))
```

# Brecha del producto

Estimamos $\log(\text{PIB}_t) = \beta_0 + \beta_1 \cdot \text{año}_t + u_t$
y nos quedamos con los residuos. Como el modelo está en logs, los residuos
se interpretan como desvíos porcentuales respecto a la tendencia.

```{r}
modelo_log <- lm(log(pibcte) ~ año, data = df)
summary(modelo_log)

df <- df |>
  mutate(
    log_tendencia = fitted(modelo_log),
    ciclo_log     = residuals(modelo_log)
  )
```

```{r}
#| label: fig-brecha
#| fig-cap: "Componente cíclico-irregular del PIB"
ggplot(df, aes(x = año, y = ciclo_log * 100)) +
  geom_line(linewidth = 1, color = "darkgreen") +
  geom_hline(yintercept = 0, linetype = "dashed", color = "gray40") +
  labs(title = "Componente cíclico-irregular",
       subtitle = "Desvío porcentual del PIB respecto a su tendencia",
       x = "Año", y = "Brecha (%)") +
  theme_minimal(base_size = 13)
```
